【裁判字號】    99,上易,897
【裁判日期】    990826
【裁判案由】    毀損等
【裁判全文】
臺灣高等法院臺中分院刑事判決         99年度上易字第897號
上  訴  人
即  被  告  甲○○
            丙○○
            丁○○
上  一  人                      
選任辯護人  陳浩華律師
自  訴  人  乙○○  住臺中市○○區○○路1段220-11號10樓
自訴代理人  張繼準律師
            莊惠祺律師
            徐祐偉律師
上列上訴人因侵入住宅案件，不服臺灣臺中地方法院97年度自字
第60號中華民國99年 4月30日第一審判決，提起上訴，本院判決
如下：
    主  文
上訴駁回。

    事  實
一、甲○○因懷疑其妻李麗治與乙○○有通姦之情事（李麗治另
    案經臺灣臺中地方法院以99年度易字第 292號判決無罪），
    為蒐集李麗治與乙○○通、相姦之證據，竟於民國97年6月7
    日凌晨 2時40分許，偕同徵信社人員丙○○、龍杰禹（已經
    原審判決確定）及其姪女丁○○與一名姓名、年籍不詳之成
    年男子，共同基於侵入住宅之犯意聯絡，未經乙○○之同意
    ，共同以不詳方式開啟乙○○位於臺中市○○區○○路一段
    220-11號10樓租屋處之大門後，無故侵入乙○○之住處。
二、案經乙○○委由代理人張繼準律師、莊惠祺律師向臺灣臺中
    地方法院提起自訴。
    理  由
一、證據能力方面：按現行刑事訴訟法為保障被告之反對詰問權
    ，排除具有虛偽危險性之傳聞證據，以求實體真實之發見，
    於該法第159條第1項明定被告以外之人於審判外之言詞或書
    面陳述，除法律有規定者外，不得作為證據。又被告以外之
    人於審判外之陳述，雖不符前四條之規定（即刑事訴訟法第
    159條之1至第159條之4），而經當事人於審判程序同意作為
    證據，法院審酌該言詞陳述或書面陳述作成時之情況，認為
    適當者，亦得為證據；當事人、代理人或辯護人於法院調查
    證據時，知有刑事訴訟法第159條第1項不得為證據之情形，
    而未於言詞辯論終結前聲明異議者，視為有前項之同意，同
    法第159條之5定有明文。且第159條之5之規定，僅在強調當
    事人之同意權，取代當事人之反對詰問權，使傳聞證據得作
    為證據，並無限制必須「不符合同法第159條之1至第159 條
    之 4」，始有適用（臺灣高等法院暨所屬法院96年度法律座
    談會第26號參照）。本件自訴人暨自訴代理人、被告及選任
    辯護人並未就本案卷內證據資料之證據能力有所爭執，且迄
    於言詞辯論終結前，均未主張有刑事訴訟法第159條第1項不
    得為證據之情形，是應認已同意卷內證據均得作為證據；且
    經本院審酌後，認無不適當之情形，應認本案調查之卷內證
    據均有證據能力。
二、訊據被告甲○○、丁○○，固均坦承於前揭時間未經自訴人
    乙○○同意而進入其住處等情，惟皆矢口否認有前揭無故侵
    入住宅之犯行；另被告丙○○於原審固亦坦認有於前揭時間
    未經自訴人同意而進入其住處等情，惟於原審亦矢口否認有
    上開無故侵入住宅犯行。被告甲○○於原審及本院辯稱略以
    ：伊聽聞李麗治與他人同居，並已委請徵信社查證明確，伊
    係為達抓姦之目的而進入自訴人住處，並非無正當理由云云
    ；被告丙○○於原審辯稱略以：伊任職徵信社，本案係受被
    告甲○○之委託協助抓姦、搜證，伊並不知係違法云云；被
    告丁○○於原審及本院辯稱略謂：伊係陪舅舅即被告甲○○
    前往抓姦，並非無正當理由進入自訴人住處云云。經查：
  (一)前揭犯罪事實，業據自訴人乙○○於原審及本院指證明確；
    核與證人即另案被告李麗治於另案供述相符；並據被告甲○○、丁○○於原審及本院、被告丙○○及同案被告龍杰禹於
    原審供承確有於前揭時、地為抓姦之目的而開啟大門進入自
    訴人住處等語互核一致。
  (二)按刑法所謂無故侵入他人住宅，指無正當理由擅入他人住宅
    而言 (最高法院22年上字第 891號判例意旨參照）。本案所
    應審酌者，乃為被告甲○○等得否主張以被告甲○○之配偶
    與人有通姦之嫌疑，為達搜證之目的，而有正當理由侵入自
    訴人之住處，即為「抓姦」而有正當理由侵入被告之住處。
    就此等法益之權衡爰分述如下：
    1.關於刑法第 239條所保護之法益：按固有認有配偶而與人
      通姦，悖離婚姻忠誠，破壞家庭和諧，侵害憲法第22條所
      保障之自由權利，刑法第 239條並明文施予處罰，其配偶
      自得依法訴請司法機關予以救濟（司法院大法官釋字第56
      9號解釋理由書參照）。惟按司法院大法官釋字第554號解
      釋文認：「性行為自由與個人之人格有不可分離之關係，
      固得自主決定是否及與何人發生性行為，惟依憲法第22條
      規定，於不妨害社會秩序公共利益之前提下，始受保障。
      是性行為之自由，自應受婚姻與家庭制度之制約」。又參
      以我國刑法學者通說向來以為刑法第 239條係屬保護社會
      法益之規定，是前揭釋字第 569號解釋理由書所謂之憲法
      第22條所保障之自由權利，究屬何種類型的自由權利，是
      否果為憲法所保障之自由權利，實有疑問，且此無異承認
      配偶之一方對於他方之性行為自由（性自主權）具有憲法
      位階之權利，容或與憲法基本權保障之規範意旨有悖，亦
      與釋字第 554號解釋意旨有間，其視他方配偶之性自由為
      一方配偶之權利客體，尤有違於憲法人性尊嚴保障之原則
      （釋字第 569號解釋林子儀、林永謀大法官意見書參照）
      ，從而通姦罪所欲保護之法益，或得認係屬婚姻與家庭制
      度，僅因配偶一方為婚姻與家庭之組成員，亦因而受有損
      害，而得以被害人地位提出告訴。
    2.關於刑法第 306條所保護之法益：按憲法第10條規定，人
      民有居住及遷徒之自由，其主觀功能在於不受國家干預，
      客觀功能則在保障人民此項基本權利免受第三人之侵害，
      據此，刑法為維護住居之不可侵犯性，乃以侵入住宅罪之
      處罰，以達到前揭保護人民權利之目的，是刑法第 306條
      所保護之法益，乃為憲法人民居住自由之基本權利。
  (三)至要如何解決上開之衝突：當人民住居之不可侵犯性與其他
    權利如「婚姻與家庭制度」相衝突時，立法者特別於刑法第
    306條第1項侵入住宅罪中，以行為人是否「無故」侵入住宅
    此一客觀不法構成要件（或阻卻違法事由），予以限縮處罰
    之範圍，授予法院於個案中依具體個案事實認定，而非一有
    侵入他人住宅之行為，即為不法之評價，即應由法院以具體
    個案阻卻違法事由之一般原理，視其行為是否具有社會相當
    性為斷，亦即視其行為是否符合社會倫理、公序良俗及法益
    保護之精神，如未逾越歷史文化所形成之社會倫理秩序規範
    ，即具有社會相當性，本案被告甲○○等有無正當理由侵入
    自訴人住處，爰基此析論如下：
    1.人民住居之不可侵犯性及婚姻與家庭制度間，基於憲法統
      一性，難認何者有優位之情形，惟以人民住居具不可侵犯
      性，為憲法所明定，除依憲法第23條得以法律限制外，不
      得予以侵犯，而通姦罪得否達成保護婚姻與家庭制度之目
      的，非全無疑義，業如前述，是以通姦搜證之目的主張得
      對他人住居自由予以限制、侵害，即容有所疑。
    2.其次，刑事訴訟法就包含通姦犯罪之偵查、搜證，業有法
      定之程序，足以保護被告甲○○之權利，如認同被告甲○○得以侵入他人住宅之方法自力救濟，以達通姦罪搜證之
      目的，其無異使加害者與受害者地位不斷轉換，使社會陷
      入叢林法則。
    3.被告甲○○於原審及另案中自承：伊與李麗治已分居6、7
      年，渠等進入房間前並未聽到性交或類似的聲音，伊只是
      聽友人說李麗治與人同居，並無證據證明自訴人與李麗治
      於前揭時、地有發生性行為等語 (98年度偵續字第 125號
      卷98年6月8日筆錄參照），則被告甲○○與李麗治既業已
      長期分居，其於僅係聽聞李麗治與自訴人同居之情形下，
      即於前揭凌晨夜間，偕同徵信社人員即被告丙○○、丁○○、同案被告龍杰禹，以不詳方式開啟自訴人住處大門，
      侵入自訴人住處，審諸被告甲○○等既無情況急迫之情事
      ，復係於夜間凌晨大部分之人住居休息時間，以擅自開啟
      他人大門之方式侵入，其對個人住居自由安寧侵害甚為嚴
      重，應認被告甲○○等於本案中所為，顯已逾必要性。
    4.綜上，被告甲○○等所為侵入自訴人住宅之行為，不具社
      會相當性，本案被告甲○○以基於蒐集證據之目的，侵入
      入他人住宅，難認有正當之理由，又被告丙○○、同案被
      告龍杰禹僅係徵信社人員，被告丁○○僅為被告甲○○之
      姪女，是其等亦無正當理由侵入自訴人住處。
    5.行為人是否「無故」侵入住宅應依阻卻違法事由之一般原
      理判斷，業如前述；而正當防衛、緊急避難亦屬阻卻違法
      事由，其判斷依據雷同。按正當防衛，係以行為人對於現
      在不法之侵害，本乎防衛自己或他人之權利意思，在客觀
      上有時間之急迫性，並實施反擊予以排除侵害之必要性為
      要件，且其因而所受法益之被害，亦符合相當性之情形，
      予以實施防衛行為（反擊）者為要 (最高法院84年度台上
      字第3449號判決參照）。本案被告甲○○等侵入自訴人住
      處究係防衛何項權利，前已提出質疑，又其等意在抓姦，
      其等有無防衛之意思，亦容有所疑；再被告甲○○等無急
      迫性，且手段欠缺必要性，均已如前述，是自難主張正當
      防衛。次按緊急避難行為，以自己或他人之生命、身體、
      自由、財產猝遇危難之際，非侵害他人法益別無救護之途
      ，為必要之條件，被告丁○○答辯意旨以為了保障他人家
      庭生活主張緊急避難，自亦無所據。
  (四)綜上所述，被告甲○○、丙○○、丁○○等上開所辯，均無
    可憑採，本案事證明確，被告甲○○等三人犯行，均堪以認
    定。
三、核被告甲○○、丙○○、丁○○所為，均係犯刑法第306 條
    第 1項之無故侵入住宅罪。被告甲○○、丙○○、丁○○與
    同案被告龍杰禹及另一名姓名、年籍不詳之成年男子，就上
    揭犯行互有犯意聯絡與行為分擔，均為共同正犯。
四、原審以被告甲○○、丙○○、丁○○等三人之上開事證明確
    ，並審酌被告甲○○、丙○○、丁○○素行尚佳，此有其等
    臺灣高等法院被告全國前案紀錄表各一份在卷可稽，惟夫妻
    間性行為為男女共營婚姻生活之一部，其源於美滿之婚姻生
    活而存在，亦因該幸福之婚姻生活，而或使夫妻雙方互許以
    性行為之忠實，然絕非倒果為因的挾婚姻、家庭為名，以遂
    行對他方性行為自由之支配，即得以完滿其婚姻，本案被告
    甲○○既與李麗治長期分居未共同生活，夫妻關係有名無實
    ，其二人之婚姻已生嚴重破綻，詎被告甲○○竟於數年之後
    ，猶逕執抓姦之名，而為本案犯行，於犯罪動機上自不應為
    其有利之考量，又被告甲○○、丙○○、丁○○等侵入住宅
    之時間為夜間，嚴重妨害住居安寧，被告甲○○自承由其開
    啟大門率先進入，其犯行分擔較重，被告丙○○係徵信社人
    員，其為謀取報酬而為本案犯行，亦較可非難，被告丙○○
    係同案被告龍杰禹之主管，可責性更重，被告丁○○則僅係
    被告甲○○姪女，再被告甲○○等迄未能與自訴人和解等一
    切情狀，分別量處如原審判決主文所示之刑，及均諭知易科
    罰金之折算標準。另以被告丁○○前未曾受有期徒刑以上刑
    之宣告，此有前揭前案記錄表在卷可查，被告丁○○僅係被
    告甲○○之姪女，因一實失慮，致有上開犯行，本院認其經
    此次偵、審程序及科刑之宣告後，當知所惕勉自勵，信無再
    犯之虞，因認對被告丁○○所宣告之刑以暫不執行為適當，
    而併予宣告緩刑 2年，以鼓勵向上，並期自新。經核其認事
    用法均無不合，量刑亦稱妥適，被告甲○○、丙○○、丁○○提起上訴皆仍執前詞否認犯罪，然其等所為之各項辯解均
    無足採憑，皆已詳如前所論述，其等之上訴自為無理由，咸
    應予駁回。
五、被告丙○○經合法傳喚，無正當理由而未到庭，爰不待其陳
    述逕行判決。
據上論斷，應依刑事訴訟法第371條、第368條，判決如主文。
中    華    民    國    99    年     8    月    26    日
            刑事第二庭  審判長法  官  姚  勳  昌
                              法  官  林  欽  章
                              法  官  張  智  雄
以上正本證明與原本無異。
不得上訴。
                              書記官  詹  雅  婷

中    華    民    國    99    年     8    月    26    日


附錄本案論罪科刑法條：

中華民國刑法第306條
無故侵入他人住宅、建築物或附連圍繞之土地或船艦者，處1 年
以下有期徒刑、拘役或300 元以下罰金。
無故隱匿其內，或受退去之要求而仍留滯者，亦同。

司法院資訊處製作；財團法人民間司法改革基金會備份。
